【裁判字號】    95,訴,276
【裁判日期】    951107
【裁判案由】    醫師法
【裁判全文】
臺灣嘉義地方法院刑事判決               95年度訴字第276號
公  訴  人  臺灣嘉義地方法院檢察署檢察官
被      告  甲○○
選任辯護人  陳忠鎣律師
上列被告因違反醫師法案件，經檢察官提起公訴（94年度偵字第
2301號），本院判決如下：
     主  文
甲○○共同未取得合法醫師資格，擅自執行醫療業務，處有期徒
刑陸月，如易科罰金，以銀元佰元折算壹日。
    事  實
一、甲○○僅具護理師執照，明知護理人員（即護理師及護士）
    未經取得合法醫師資格，僅能進行健康問題之護理評估、預
    防保健之護理措施、護理指導及諮詢，亦僅能在醫師指示下
    始得實施醫療輔助行為，不得擅自執行脈衝光治療等之醫療
    業務，竟於受僱址設高雄市三民區○○○路548巷6號之「威
    盛生物科技股份有限公司」（下稱威盛生技公司，該公司係
    以多層次傳銷方式經營美容事業，會員每介紹一新會員入會
    及購買產品或服務，即可自公司獲得一定金額之報酬）期間
    ，與明知甲○○並未取得合法醫師資格、不得執行脈衝光醫
    療之威盛生技公司負責人庚○○（庚○○違反醫師法部分應
    由檢察官另行偵查），共同基於違反醫師法之犯意聯絡，由
    甲○○以脈衝師名義，於民國（下同）93年9、10月間某日
    下午5、6時許，在不知情之黃麗鈐所經營位於嘉義市○○街
    266號6樓之1之「美容坊」（下稱國華街美容坊），為公司
    會員戊○○及會員丁○○執行脈衝光術之醫療行為，以之為
    業務，嗣甲○○於94年4月6日下午2時30分許，在威盛生技
    公司設於嘉義市○○路185號8樓之「嘉義教育中心」（下稱
    威盛嘉義中心），又為會員兼會計己○○施打脈衝光時，經
    警據報持搜索票，會同嘉義市衛生局人員至該處當場查獲，
    現場並扣得如附表1所示顧客諮詢表等物品。
二、案經臺灣嘉義地方法院檢察署（下稱嘉義地檢署）檢察官自
    動檢舉偵查起訴。
    理  由
一、本件被告及辯護人未於言詞辯論終結前對於本件卷內各該筆
    錄、搜索扣押筆錄、扣押物品目錄表、扣押物品收據、衛生
    局醫事業務檢查現場紀錄表、顧客諮詢表、客戶預約表、美
    容療程預約表、機器維修紀錄卡、療程與肌膚檢測諮詢流程
    、威盛生技公司公告、開業執照、嘉義市政府函文、嘉義市
    衛生局函文、威盛生技公司網站資料、公務電話紀錄單、前
    案紀錄等傳聞證據之證據能力有所異議。雖被告於審理時否
    認犯行，但被告坦承原係威盛生技公司之護理師及本件查獲
    時身處現場等事實，而與威盛生技公司經營情況相關傳聞證
    據內容大致相符，除此之外，警方在案發現場扣得之證據及
    被告以外之人在審判外之供述，因證人戊○○、丁○○、丙○○、庚○○等已到庭接受交互詰問程序，該等證據復無顯
    不可信之情況，本院審酌予以採納之，無礙被告於程序上之
    彈劾詰問權利，認本件傳聞證據合於刑事訴訟法第159條之1
    、之2、之4、之5等規定，因而具備證據能力，先敘明之。
二、訊據被告甲○○固承認其原係威盛生技公司員工，具有護理
    師資格，惟矢口否認曾未受醫師指示，而為上開脈衝光醫療
    行為，並辯稱：我是桃園方醫師的助理，工作內容是協助醫
    師準備脈衝光業務、協助掛號或打針等，我會到桃園、高雄
    及嘉義等縣市協助醫師打脈衝光；我於93年9、10月間某日
    ，曾去過國華街美容坊，但那天是介紹脈衝光的說明會，我
    並未執行脈衝光術，戊○○是因會員上下線安排的問題，與
    庚○○發生糾紛，索取高額賠償未果，故而檢舉誣陷我，而
    丁○○在國華街美容坊做的脈衝光是乙○○醫師做的，並不
    是我；另警方查獲時，己○○臉上有塗冷膠，脈衝機也開啟
    ，當時在等公司那邊調派醫師幫己○○做脈衝光，我未執行
    脈衝光療程云云。
  (一)(1)本件被告甲○○僅係護理師，未具合格醫師資格，且受僱
    於威盛生技公司，公司之「美容療程預約表」上之被告職銜
    記載為「脈衝師」等情，為被告所承認（見本院卷第190頁
    ），並有該預約表1紙、嘉義市衛生局94年10月3日衛醫字第
    0940009238號函在卷可參（見嘉義市警察局嘉市警刑三字第
    0000000000號卷第20頁，嘉義地檢署94年度偵字第2301號卷
    第27頁）。(2)另按醫師法第28條所稱醫療業務之行為，係指
    以治療、矯正或預防人體疾病、傷害、殘缺為直接目的，所
    為之診察、診斷及治療；或基於診察、診斷結果，以治療為
    目的，所為之處方、用藥、施術或處置等行為之全部或一部
    均屬之。又屬醫療業務之診斷、處方、手術、病歷記載、施
    行麻藥等醫療行為，應由醫師親自執行，其餘醫療輔助行為
    ，得在醫師指示下，由具有護士、助產士或其它醫事人員資
    格者為之。而施打脈衝光為醫師法所稱醫療行為，須由合格
    醫師執行是項業務，亦經行政院衛生署94年3月1日衛署醫字
    第0940003267號函釋之甚明，亦據嘉義市衛生局94年10月11
    日衛醫字第0940008477號函覆在案（見上開第2301號偵卷第
    18-24頁），足予採認。
  (二)其次，(1)本件被告甲○○未經醫師指示，擅自於上開時、地
    ，分別為證人戊○○、證人丁○○及證人己○○執行脈衝光
    醫療行為之事實，業據戊○○於偵審時、丁○○於偵查時、
    己○○於偵審中結證指述明確（見嘉義地檢署94年度發查字
    第246號卷第9、10頁，同署94年度發查偵字第93號卷第16-1
    8頁，上開第2301號卷第9、10頁，本院卷第97-104、176-17
    8頁），互核戊○○與丁○○所證，率為相符，且己○○與
    被告並無仇怨，當無涉詞構陷可能，均屬可採。又本件查獲
    緣由，係經戊○○以電話檢舉，再由警方會同嘉義市衛生局
    人員至上開教育中心搜索而為等情，有偵查詢問筆錄1份在
    卷可憑（見上開第246號發查卷第9、10頁），則警方及衛生
    局人員既因戊○○檢舉始查獲本件，若戊○○未曾親炙本件
    違反醫師法之脈衝光醫療行為，非但無從知悉此類似密室內
    違法事實，更自無平白甘冒誣告之風險，故此一檢舉過程適
    足擔保所言之可信度；證人戊○○固與庚○○曾有金錢糾紛
    ，業經本院依聲請調閱臺灣高雄地方法院檢察署94年度偵字
    第14861號偽造文書案件全案在卷，惟尚無法據此逕謂戊○○所為之本件檢舉乃係憑空設詞誣陷被告。(2)再者，扣案之
    「威盛生技療程預約表」上明確記載被告之職銜係「脈衝師
    」，業見前述，徵之社會通常觀念，「師」者，係專門從事
    一定職業之人始得使用之頭銜，例如「老師」乃指專門從事
    教育事務之人、「工程師」乃指專門從事工程事務之人、「
    護理師」乃指專門從事護理事務之人等等，故參諸該等文件
    所記載之「脈衝師」頭銜之社會意涵，被告應有從事操作及
    施打脈衝光之行為無疑，此觀之被告具備護理師資格，卻另
    使用有別於「護理師」之「脈衝師」頭銜，顯然更有從事脈
    衝光業務之情形自明。(3)另本件查獲當時，並無醫師在場，
    現場脈衝光機器開啟，證人己○○臉上敷滿冷膠，被告身著
    醫護人員素色長袍站在開啟之脈衝光機器旁，警方並扣得如
    附表1所示顧客諮詢表等物品等情，有扣押目錄、嘉義市衛
    生局醫事業務檢查現場紀錄表、公告、如附表1所示物品及
    查獲照片3張在卷可佐（見上開第0000000000號警卷第12-30
    頁），而脈衝光擊發時，直接碰觸會造成皮膚的嚴重灼傷，
    故需使用低溫的冷凝膠將皮膚隔開之情，亦屬明確，且證人
    即醫師丙○○於審理中到庭結證稱：執行脈衝光術必須在皮
    膚上塗抹半固體的凝膠，否則易傷皮膚等語（見本院卷第59
    頁），證人即醫師乙○○於審理中亦到庭結證稱：施打脈衝
    光須塗抹冷膠等語（見本院卷第137頁），而證人己○○於
    94年5月17日偵查中亦結證稱：警方查獲時，我準備要做脈
    衝光療程等語（見上開第2301號偵卷第9、10頁），顯見本
    件警方查獲時，被告當係正使用脈衝光機器，為臉上敷好冷
    膠之己○○施打脈衝光無疑。(4)且被告於警訊時先供稱：本
    件查獲時，因為己○○剛擠完痘子臉紅腫，所以我幫她敷冷
    膠退紅腫云云（見上開第0000000000號卷第3頁），復於審
    理中翻異辯稱：本件查獲時，己○○臉上塗有冷膠，當時她
    在等公司那邊調派醫師幫她做脈衝光云云（見本院卷第188
    頁），矛盾不一，益見被告虛詞否認犯罪，難為採信。(5)而
    證人戊○○於審理中另稱：被告於93年3月至同年9月期間，
    未經醫師指示，在高雄市○○○路的威盛生技公司，為我施
    打脈衝光術2、3次云云（見本院卷第103、104頁），業經被
    告否認在卷，卷內復乏其他證據可認戊○○關於此部份陳述
    之真實性，無由認定被告曾為此等行為。
  (三)(1)至於證人丁○○於95年7月21日審理期日所證：被告並未
    在國華街美容坊為我施打脈衝光云云，又於同期日改稱：時
    日已久，忘記了云云（見本院卷第67-73頁），前後矛盾不
    一，該等審理中之證詞難予採信，復徵之丁○○於審理中亦
    承認其於偵查中所證係出於自由意志而為（見本院卷第72頁
    ），故應以丁○○於偵查中所述者為正確。(2)證人己○○於
    94年4月21日偵查中雖證稱：警方查獲時，我沒有要做脈衝
    光術，當時我在敷臉，開啟的脈衝光機器是丙○○醫師交代
    每天溫機10分鐘云云（見上開第246號發查卷第31頁），惟
    徵諸己○○與被告於查獲初期之警詢時，對於現場開啟機器
    之緣由、時間等等攸關刑責之重要事項，絲毫未置一詞，更
    未言及係醫師吩咐必須暖機之情（有上開第0000000000號警
    卷第1- 8頁之警詢筆錄可佐），顯然己○○於94年4月21日
    所證有曲意迴護被告之不合理之處，復與己○○於審理中關
    於「查獲當時是被告要為我施打脈衝光」及上開94年5月17
    日關於「查獲當時我是要施打脈衝光」等結證證述不符，故
    其等嗣後有關開啟機器僅為暖機及塗抹冷膠是為美容云云，
    當係推諉卸責之詞，無足可採。
  (四)又次，(1)證人乙○○於審理中到庭結證稱：我是家庭醫學科
    的專科醫師，我和庚○○是好友，93年9、10月間某日，我
    曾受威盛生技公司的不詳姓名之鍾老師拜託，到本件國華街
    美容坊支援施作脈衝光，當天我是下午約4點多到達，只替2
    位女性施打脈衝光，我進去施作時，她們都已經躺好，塗上
    凝膠，而施打脈衝光，如不計算塗凝膠的時間，每人約須10
    分鐘，2個人大約要20分鐘，這2位女性都是在下午4點多施
    打，而且都是在4點多就打完，我不知道她們的姓名，也沒
    有寫病歷，當天下午5點以後，我就沒有再為人施打，公司
    的人也沒說還有人要打，約下午5點多許，我就離開了等語
    （見本院卷第130-139頁），參諸戊○○及丁○○偵審中所
    述，當天其2人接受脈衝光手術之時間係下午5、6時許，當
    時乙○○已無為人施打脈衝光，甚或離去現場，故認乙○○
    所施打脈衝光之對象並非戊○○或丁○○，自無法援引乙○○所證為被告有利之認定。(2)又證人黃麗鈐於審理中到庭結
    證稱：我從事美容及教學，戊○○是我的學生，戊○○曾介
    紹庚○○跟我認識，要我做直銷，但我不想做，93年9、10
    月間某日，庚○○向我借用上開國華街美容坊，我只是單純
    出借場地，當天早上11、12時左右，我就出門忙事情，出門
    時，遇到他們一大群男女並載運機器前來，他們說醫師也有
    來，但我沒有親眼看到醫師，白天我都不在，後來下午5點
    左右，我回到美容坊時，他們的活動已經結束，只剩幾個人
    在那邊，我也沒看到醫師，但我有看到戊○○，我不認識被
    告，我不知道被告當天有無在場等語（見本院卷第125-130
    頁），依黃麗鈐所證，亦無法做被告未為脈衝光手術之有利
    認定。(3)另證人即醫師丙○○係於本件案發後之94年4月22
    日，方向嘉義市政府申請設立位於嘉義市○○路185號8樓之
    「威盛診所」，同月28日始經核准設立，有嘉義市政府94年
    5月4日府授衛醫字第0940200653號函、醫療機構開業執照各
    1份在卷可憑（見上開第2301號偵卷第13、14頁），且證人
    丙○○於偵審中結證稱：我是94年4月28日之後，才到「威
    盛診所」執業等語（見上開第246號發查卷第31、32頁，本
    院卷第57-66頁），均係本件查獲後之情事，故丙○○上開
    偵審所陳，亦無法為被告有利之認定。
  (五)再次，被告於審理中供承：我本是威盛生技公司在桃園據點
    的方醫師的助理，我和另外2位助理輪流跑全省各據點，公
    司有1部車子專門載運脈衝光機，國華街美容坊辦活動那天
    也有載脈衝光機去，庚○○應該知道要載儀器過去等語（見
    本院卷第188-193頁），且證人庚○○於審理中亦證稱：我
    是威盛生技公司負責人，被告是公司護理人員，要配合執行
    脈衝光業務，幫忙醫師上凝膠、開機等，我們公司有3位護
    理人員在全省跑，國華街美容坊辦活動那天，本有排定高雄
    的醫師支援，但因該醫師另有患者，故未前往等語（本院卷
    第73-79頁），顯見庚○○對於國華街美容坊所舉辦之活動
    及「威盛診所」成立前之「嘉義教育中心」之業務事項甚為
    瞭解，復參諸本件查獲地點係於「案發後」始向主管機關申
    請設立診所，且在「威盛診所」申請設立前，早有人員駐在
    ，並裝置硬體設備，按僱傭員工及添購設備，均須花費相當
    金錢，若有意開業，應於申請設立或開始執業前後緊接為之
    ，斷無距離申請開業尚有相當期間之前，即命人員到場及裝
    置設備，而在毫無營業收入狀況下，平白支出薪資及開銷之
    理，是認上開之申設診所乃係事後圖免司法機關偵審所為之
    掩飾手法。從而，庚○○既為威盛生技公司負責人，熟知公
    司之人員調度、機器運用、金錢出入、業務營運、裝修設備
    及活動內容等事項，故庚○○對於被告在嘉義地區從事脈衝
    光醫療行為，斷無不知之理，可堪採認。
  (六)綜上，被告上開違反醫師法犯行，事證明確，其空言否認，
    並非有據，所辯遭受誣陷云云，自無足採，被告違反醫師法
    犯行堪以認定，應依法論科。
三、按刑法上所謂業務，係以事實上執行業務者為標準，指以反
    覆同種類之行為為目的之社會的活動而言；執行此項業務，
    縱令欠缺形式上之條件，仍無礙於業務之性質，而業務之概
    念，在本質上即包含多數行為，行為人先後雖有多次相同之
    執行業務之行為，但祇是繼續的執行一個業務，應屬繼續犯
    ，構成一罪，無連續犯之適用。核被告甲○○所為，係犯醫
    師法第28條前段之未取得合法醫師資格而擅自執行醫療業務
    罪。(1)至於被告所犯關於為己○○施打脈衝光部分，被告既
    有違反醫師法之犯意，又已開啟脈衝光機器，並為己○○臉
    上塗抹冷膠，而冷膠復係施打脈衝光之必需媒介物質，應認
    被告該等行為已經開始實行構成犯罪事實，達於著手之階段
    ，尚非僅係開始實行前所為之預備行為。(2)又檢察官於審理
    中雖陳稱：被告自93年3月起至94年4月間，在高雄市之威盛
    生技公司，有未經醫師指示而為戊○○施打脈衝光術2、3次
    犯嫌云云（見本院卷第194頁），惟案件起訴後，檢察官認
    有實質上一罪或裁判上一罪關係之他部事實，於審理中陳請
    一併審理，此部分非屬訴訟上之請求，目的僅在促使法院注
    意而已（最高法院94年度台非字第278號裁判要旨參考），
    本院已就該等部分判斷如上，附為說明。
四、按行為後法律有變更者，適用行為時之法律，但行為後之法
    律有利於行為人者，適用最有利於行為人之法律，刑法第2
    條第1項定有明文。本件被告行為後，若干法律已有變更，
    本件所涉修正前後法律比較及適用之情形，詳如附表2所示
    ；綜合附表2之比較，其中，刑法第33條第5款關於罰金定義
    之修正，刑法第41條關於易科罰金折算標準之修正，因修正
    前規定均足使被告受較輕之刑罰，有利於行為人，應依刑法
    第2條第1項前段適用修正前之行為時法。又被告與庚○○間
    ，就本件犯行有犯意之聯絡及行為之分擔，應為共同正犯（
    另參附表3所載）。爰審酌被告無犯罪前科，素行尚佳，未
    具有醫師資格，貪圖違法執業所得報酬之動機及目的，竟受
    僱他人，擅自執行脈衝光手術之醫療行為，有害及他人身體
    、生命安全之危險，惟違法執業之次數尚少，併犯後否認犯
    行，不具悔意等一切情狀，量處如主文所示之刑，並依修正
    前第41條第1項前段規定諭知易科罰金之折算標準，以資懲
    儆。扣案如附表1所示之物品，被告否認係其所有，亦無證
    據可為如此之認定，爰不予沒收。
據上論結，應依刑事訴訟法第299條第1項前段，醫師法第28條前
段，刑法第2條第1項前段、第11條、第28條、第41條第1項前段
（修正前）、罰金罰鍰提高標準條例第2條（修正前），判決如
主文。
本案經檢察官王啟旭到庭執行職務。
中    華    民    國    95    年    11    月    7     日
                    刑事第二庭 審判長法  官  沈 福 財
                                     法  官  卓 春 慧
                                     法  官  盧 鳳 田
上列正本證明與原本無異。
如不服本判決，應於判決送達後10日內向本院提出上訴狀（應附
繕本）。告訴人或被害人如對於本判決不服者，應具備理由請求
檢察官上訴，其上訴期間之計算係以檢察官收受判決正本之日期
為準。
中    華    民    國    95    年    11    月    9     日
                                     書記官  楊 國 色
本判決論罪科刑法條：
醫師法第28條：
未取得合法醫師資格，擅自執行醫療業務者，處六個月以上五年
以下有期徒刑，得併科新台幣三十萬元以上一百五十萬元以下罰
金，其所使用之藥械沒收之。
附表1：
┌──┬───────────────┬─────┬────────┐
│編號│扣押物名稱                    │數量      │  備        註  │
├──┼───────────────┼─────┼────────┤
│1   │威盛生物科技公司顧客諮詢表    │2張       │                │
├──┼───────────────┼─────┼────────┤
│2   │客戶預約表                    │3張       │                │
├──┼───────────────┼─────┼────────┤
│3   │產品卷                        │3張       │                │
├──┼───────────────┼─────┼────────┤
│4   │塑膠盤（裝有冷膠）            │1盒       │                │
├──┼───────────────┼─────┼────────┤
│5   │挖棒                          │2支       │                │
├──┼───────────────┼─────┼────────┤
│6   │Lumenis(IPL Quantum)脈衝機    │1台       │序號：SA00000000│
│    │                              │          │S/N000-00000    │
├──┼───────────────┼─────┼────────┤
│7   │脈衝光機維修紀錄卡            │1張       │                │
├──┼───────────────┼─────┼────────┤
│8   │脈衝光療程肌膚檢測諮詢流程表  │3張       │                │
└──┴───────────────┴─────┴────────┘
附表2：刑法修正施行後新舊法之比較及適用：
說明：一、【新法】：94年1月7日修正，同年2月2日公布，95年
           7月1日施行之刑法。
          【舊法】：94年1月7日修正，同年2月2日公布，95年
           7月1日施行前之刑法。
      二、【最高法院決議】：最高法院95年5月23日第8次刑事
           庭會議決議。
      三、【高院座談會決議】：臺灣高等法院暨所屬法院因應
           新修正刑法施行座談會研討結果。
┌──┬──┬───────────┬──┬────────────┐
│編號│條號│新法                  │比較│理由                    │
│    │    ├───────────┤    │                        │
│    │    │舊法                  │結果│                        │
├──┼──┼───────────┼──┼────────────┤
│1   │33  │新條文：              │    │(一)修正後刑法第33條第4款 │
│    │    │主刑之種類如下：      │    │  僅將拘役之計算單位由月│
│    │    │四、拘役：1日以上，60 │    │  更正為日，內容完全相同│
│    │    │    日未滿。但遇有加重│    │  ，無涉刑度加重或減輕，│
│    │    │    時，得加至120日。 │    │  並無法律變更之情形。  │
│    │    │五、罰金：新臺幣1,000 │    │(二)修正前刑法第33條第5款 │
│    │    │    元以上，以百元計算│    │  規定，罰金：1元以上， │
│    │    │    之。              │    │  修正後則提高為，罰金：│
│    │    │                      │    │  新臺幣1,000元以上，以 │
│    │    ├───────────┼──┤  百元計算之，致刑度有加│
│    │    │舊條文：              │ˇ  │  重之情形，應依新刑法第│
│    │    │主刑之種類如下：      │    │  2條第1項前段之規定，適│
│    │    │四、拘役：1日以上，2個│    │  用行為時法（最高法院決│
│    │    │    月未滿。但遇有加重│    │  議參照）。            │
│    │    │    時，得加至4個月。 │    │                        │
│    │    │五、罰金：1元以上。   │    │                        │
├──┼──┼───────────┼──┼────────────┤
│2   │41  │新條文：              │    │舊刑法第41條第1項前段規 │
│    │    │犯最重本刑為5年以下有 │    │定，係得以1元以上3元以下│
│    │    │期徒刑以下之刑之罪，而│    │折算1日，易科罰金（依罰 │
│    │    │受6個月以下有期徒刑或 │    │金罰鍰提高標準條例刪除前│
│    │    │拘役之宣告者，得以新臺│    │之第2條規定，就其原定提 │
│    │    │幣1,000元、2,000元或3,│    │高為100倍折算1日，即銀元│
│    │    │000元折算1日，易科罰金│    │100元、200元、300元折算1│
│    │    │。但確因不執行所宣告之│    │日，換算成新台幣即300、6│
│    │    │刑，難收矯正之效，或難│    │00、900元折算1日）。而新│
│    │    │以維持法秩序者，不在此│    │修正刑法則提高為以新台幣│
│    │    │限。                  │    │1,000元、2,000元或3,000 │
│    │    ├───────────┼──┤元折算1日，比較新舊法之 │
│    │    │舊條文：              │ˇ  │適用結果，以修正前之規定│
│    │    │犯最重本刑為5年以下有 │    │，較有利於行為人，應新刑│
│    │    │期徒刑以下之刑之罪，而│    │法第2條第1項之規定，應適│
│    │    │受6個月以下有期徒刑或 │    │用修正前之規定（最高法院│
│    │    │拘役之宣告，因身體、教│    │決議參照）。            │
│    │    │育、職業、家庭之關係或│    │                        │
│    │    │其他正當事由，執行顯有│    │                        │
│    │    │困難者，得以1元以上3元│    │                        │
│    │    │以下折算1日，易科罰金 │    │                        │
│    │    │。但確因不執行所宣告之│    │                        │
│    │    │刑，難收矯正之效，或難│    │                        │
│    │    │以維持法秩序，不在此限│    │                        │
│    │    │。                    │    │                        │
└──┴──┴───────────┴──┴────────────┘
附表3：刑法修正施行後新舊法之比較及適用：
說明：同附表2
┌──┬──┬───────────┬──┬────────────┐
│編號│條號│新法                  │比較│理由                    │
│    │    ├───────────┤    │                        │
│    │    │舊法                  │結果│                        │
├──┼──┼───────────┼──┼────────────┤
│1   │28  │新條文                │    │舊法「實施」一語，依實務│
│    │    │二人以上共同實行犯罪之│    │見解認係涵蓋陰謀、預備、│
│    │    │行為者，皆為正犯。    │    │著手、實行概念在內（司法│
│    │    ├───────────┼──┤院31年院字第240號解釋） │
│    │    │舊條文                │    │，即承認陰謀共同正犯、預│
│    │    │二人以上共同實施犯罪之│    │備共同正犯，非僅侷限於直│
│    │    │行為者，皆為正犯。    │    │接從事構成犯罪事實之行為│
│    │    │                      │    │，故解釋上包括「共謀共同│
│    │    │                      │    │正犯」，基於近代刑法之個│
│    │    │                      │    │人責任原則及法治國人權保│
│    │    │                      │    │障之思想，應以不承認「陰│
│    │    │                      │    │謀共同正犯」與「預備共同│
│    │    │                      │    │正犯」為當，新法為杜爭議│
│    │    │                      │    │，而將「實施」一語，修正│
│    │    │                      │    │為「實行」；且修正後，並│
│    │    │                      │    │無礙於「共謀共同正犯之存│
│    │    │                      │    │在」。故依新舊法均成立共│
│    │    │                      │    │同正犯（實施正犯或共謀共│
│    │    │                      │    │同正犯），因其成立要件及│
│    │    │                      │    │刑罰效果均未變更，自無新│
│    │    │                      │    │舊法比較之問題，應適用現│
│    │    │                      │    │行刑法第28條。          │
└──┴──┴───────────┴──┴────────────┘


司法院資訊處製作；財團法人民間司法改革基金會備份。
